【裁判字號】    92,上易,1173
【裁判日期】    920912
【裁判案由】    家庭暴力之傷害等
【裁判全文】
臺灣高等法院高雄分院刑事判決                  九十二年度上易字第一一七三號
    上  訴  人  台灣高雄地方法院檢察署檢察官
    上  訴  人
    即  被  告  甲○○
    上  訴  人
    即  被  告  乙○○
右上訴人因被告家庭暴力之傷害等案件，不服臺灣高雄地方法院九十一年度易字第四
一二二號中華民國九十二年六月三十日第一審判決（起訴案號：臺灣高雄地方法院檢
察署九十一年度偵字第八四九三號），提起上訴，本院判決如左：
      主  文
上訴駁回。
      事  實
一、甲○○、乙○○係兄弟關係，具有家庭暴力防治法第三條第四款之家庭成員關係
    ，二人並毗鄰而居（分住於高雄市○○區○○路五十五號四樓之一及四樓之二）
    ，並在八十九年七月起合夥經營程鈞藥品有限公司，從事藥品批發營業，但二人
    嗣因帳款糾紛及家庭隙故等因素，感情不睦而在九十年七月間拆夥，終至反目。
    乙○○竟基於公然侮辱之犯意，於九十年八月十六日某時，至甲○○上址住處即
    「高雄市○○區○○路五十一號四樓之一」前，在屬於公眾得出入之走道牆壁上
    ，以紅色油漆書寫「忘恩負義、再婚忘兒」、「爺亡長孫不送終、不是東西」、
    「狼心狗肺、忘恩負義、只知利不知義」等足以貶損、詆毀甲○○人格尊嚴之文
    字，並以丟灑冥紙之方式，公然侮辱甲○○。復次（十七）日十七時許，甲○○
    偕同其新婚妻子張瑞芬甫返回上址住處，在走道間遭逢乙○○，二人又起爭執，
    乙○○、甲○○竟各基於傷害之犯意，乙○○追進甲○○住處客廳，除將甲○○
    壓制在下，並以其額頭撞擊甲○○右眉，致甲○○受有右眉撕裂傷三點五公分之
    撕裂傷；甲○○則以嘴咬及推撞方式，造成乙○○受有右手紅腫、前胸紅腫及左
    手擦傷之傷害。
二、案經甲○○、乙○○分別訴由高雄市政府警察局左營分局移送臺灣高雄地方法院
    檢察署檢察官偵查起訴。
      理  由
一、訊據上訴人即被告乙○○坦承有於上址甲○○住處前之走道牆壁上書寫「忘恩負
    義、爺亡長孫不送終」等詞句，及與上訴人即被告甲○○均承認有於右揭九十年
    八月十七日十七時許，二人在甲○○住處發生爭執等事實，雖被告乙○○、甲○
    ○二人均矢口否認有犯公然侮辱、傷害等犯行。其中被告乙○○辯稱：牆面上之
    漆字不全是我寫的，我也沒有灑冥紙；至於傷害部分，係因甲○○揚言要殺我全
    家，我才跑進去制止，是甲○○用頭撞我的額頭，且咬我右肘、撞我前胸等語；
    另被告甲○○則辯稱：乙○○衝進我住處推倒我客廳之酒柜擺飾，又用手圈勒我
    脖子，用額頭撞我右眉，我為求防衛才會去咬他；至於乙○○其他身上的傷應是
    他推撞酒柜所造成的等語。
二、經查：
  (一)被告乙○○公然侮辱犯行部分：
    1.右開公然侮辱犯行除據告訴人甲○○指訴綦詳，並提出照片一張可佐外，並經
      證人即兩造之母蘇美惠於原審證述：牆壁上漆字之筆跡好像是被告乙○○的字
      跡等語核實（見原審九十二年六月二十五日審判筆錄第四頁）。被告乙○○亦
      坦認有書寫「忘恩負義、爺亡長孫不送終」等詞句明確；佐論上揭如事實欄所
      載之侮辱文句，均係針對告訴人甲○○之隱私而發，比如：「再婚忘兒」（諷
      刺告訴人有離婚紀錄）、「爺亡長孫不送終」（暗諭告訴人於離婚時約定其長
      子由女方監護，致無得送終），此據證人蘇美惠證述綦詳，可證上開侮辱詞句
      均係被告乙○○所撰寫已可肯認。此外再勾稽告訴人之住處前除有遭人漆字侮
      辱外，同時有遭丟灑冥紙之事實，有現場照片一張附偵查卷第十三頁可佐，及
      證人蘇美惠亦證述：有聽告訴人說住處遭人灑冥紙之事；並丟灑冥紙之時間、
      地點，與前述之侮辱文詞有密切關聯性等情狀參互以觀，被告乙○○確有丟灑
      冥紙意在詛咒告訴人之事證，同可認定。
    2.查，告訴人甲○○住處前之走道間，可供同社區住戶等特定多數人自由出入，
      乃公眾得出入之場所。被告乙○○在此公眾得共見共聞之性狀，以紅漆書寫上
      開侮辱之詞句，足以眨損告訴人甲○○之人格尊嚴；並丟灑冥紙意在詆譭該人
      私德敗壞、甚詛咒其不得善終，其目的均在公然侮辱告訴人，事證明確，此部
      分犯行洵堪認定。
  (二)被告乙○○被訴傷害犯行部分：
    1.右開傷害犯行亦據兼被告之告訴人甲○○指訴綦詳，並有提出高雄市立婦幼綜
      合醫院家庭暴力事件驗傷診斷書附卷可稽。佐諸被告乙○○亦不諱言有跟進告
      訴人住處，並壓制告訴人在地而與告訴人鬥毆之事實，並有告訴人甲○○所提
      出附警卷之衝突現場照片八張、受傷採證照片二張可按。益證告訴人此部分之
      指訴非誣、信可採憑。
    2.雖被告乙○○辯稱：是因甲○○揚言要殺其全家才引發衝突；又甲○○右眉處
      之傷口係其自己以頭來撞我的額頭云云，惟關於甲○○有揚言要殺害其全家一
      節，未據被告乙○○舉證以實其說；何況被告乙○○自承告訴人甲○○當時並
      無實際不法之具體侵害行為，被告乙○○豈可追躡入室毀物傷人﹖以則，依一
      般經驗法則，苟係甲○○主動以頭擊欲傷害被告，應以其頭部堅硬之部位抵擊
      ，殆無可能以自己脆弱之眉骨去撞擊被告堅硬之頭額，被告乙○○上開所辯顯
      然悖情違理，殊無足採；此外再勾稽被告乙○○入屋尋釁於前，再以壓制告訴
      人甲○○在地防免告訴人電話報警之舉措，益證被告乙○○確係意在傷害先發
      攻擊告訴人甲○○致傷，堪可認定。
  (三)被告甲○○傷害犯行事實部分：
    1.右開事實業據兼被告之告訴人乙○○指訴綦詳，並提出高雄榮民總醫院出具之
      診斷證明書附卷可按（但傷單上所載之「頭部外傷」之傷勢，非被告甲○○加
      害所致，理由詳後）。被告甲○○亦不否認有以嘴咬及推撞乙○○之事實，並
      經現場目擊之證人即告訴人乙○○之妻高美玉警訊中證述：「乙○○走到甲○
      ○門前理論，雙方「即發生扭打推擠」至甲○○住處內，．．．」等情詳實，
      可見被告甲○○確有與告訴人乙○○發生扭打已可肯認。
    2.次查佐諸告訴人乙○○於被告甲○○新婚之日在被告甲○○住處門前通道丟灑
      冥紙觸被告霉頭於前，繼而登門尋釁推撞酒柜、擺飾毀物，再壓制被告甲○○
      傷人，被告甲○○豈有不反擊互毆之理﹖被告甲○○雖辯稱乙○○身上之傷或
      係渠撞擊酒柜時所致，惟依乙○○左手擦傷、前胸紅腫等傷勢（有驗傷照片六
      張附警卷可參），顯係肢體踫撞成傷，當非撞擊室內擺設所致可擬，被告甲○
      ○上開陳辯理無可採；何況被告甲○○亦自承有張口咬傷告訴人乙○○右手肘
      之事實，且當時被告與告訴人雙方發生扭打推擠，已如前述，而被告甲○○既
      係與告訴人乙○○互毆相互成傷，依最高法院判例意旨，被告甲○○於此亦無
      得主張正當防衛。
    3.至於告訴人乙○○額頭所受之傷，乃係該告訴人以其額頭主動攻擊被告右眉處
      所致，此據本院查明認定有如上述，此部分自不能認係被告甲○○蓄意傷害所
      為，附予明。
  (四)綜上所述，本件事證均已明確，被告乙○○公然侮辱、傷害諸犯行，及被告甲○
    ○傷害犯行均堪認定。
三、核被告乙○○所為，係犯刑法第三百零九條第一項公然侮辱罪及第二百七十七條
    第一項傷害罪；被告甲○○係犯刑法第二百七十七條第一項傷害罪。被告乙○○
    所犯上開二罪，手法殊異、犯意各別，應予分論併罰。
四、原審因而適用家庭暴力防治法第三十條第一項，刑法第十一條、第三百零九條第
    一項、第二百七十七條第一項、五十一條第六款前段、第四十一條第一項前段、
    第七十四條第一款、第九十三條第一項，罰金罰鍰提高標準條例第一條前段、第
    二條之規定，並審酌被告乙○○、甲○○之品行經歷（均無犯罪前科，素行均尚
    端正）、二人係同胞兄弟之關係，僅因細故卻互毆之犯罪動機、被告乙○○不思
    敬長，以不堪詞句侮辱兄長於前，繼而尋釁毀物傷人於後，情節較重；及被告二
    人均不思互相扶持，反而兄弟鬩牆對簿公堂，甚至累及高堂庭前做證，深感有憾
    ，並依被告二人犯後之態度等一切情狀，爰就被告乙○○所犯公然侮辱罪判處拘
    役二十日，傷害罪判處拘役四十日，並定其應執行之刑為拘役五十日；被告甲○
    ○所犯傷害罪判處拘役二十日。並就被告等所處拘役之刑諭知易科罰金之折算標
    準。再被告二人均未曾受有期徒刑以上刑之宣告，有該被告之全國刑案資料查註
    紀錄表可按；而本件係兄弟之間因一時摩擦致生家庭暴力事件，被告二人在社會
    評價、里鄰關係，均屬明理正直，經本件訴案訟歷程，及偵審、科刑程序，應
    均知警惕，信無再犯之虞；且兄弟血緣乃天生命定，彼此之情誼當歷久彌新，斷
    不可一時之紛爭摩擦而反目成仇，否則置其高堂何處﹖午夜夢迴又如何面對彼此
    ﹖苟因刑事法院之刑罰介入，反致彼此仇恨加劇，豈是教育刑之本衷﹖基此，原
    審認被告等所受刑之宣告，均以暫不執行為適當，併各予宣告緩刑，以督促被告
    二人重修舊好並勵自新；並因被告二人具備家庭暴力防治法第三條第四款所定之
    家庭成員關係，並因犯家庭暴力罪而受緩刑之宣告，併依家庭暴力防治法第三十
    條第一項，均併宣告緩刑期內應付保護管束。經核原判決認事用法均無不合，量
    刑及併予緩刑之宣告亦屬妥適，被告甲○○、乙○○上訴意旨否認犯罪，檢察官
    循告訴人甲○○請求認被告乙○○量刑過輕，指摘原判決不當，均無理由，應予
    駁回。
據上論結，應依刑事訴訟法第三百六十八條，判決如主文。
本案經檢察官張其主到庭執行職務。
中    華    民    國      九十二      年      九      月     十二   日
                              臺灣高等法院高雄分院刑事第七庭
                                  審判長法官  李春昌
                                        法官  黃憲文
                                        法官  莊飛宗
右正本證明與原本無異。
不得上訴。
                                  法院書記官  張明賢
中    華    民    國      九十二      年      九      月    十二    日
附錄：本判決論罪科刑法條：
刑法第二百七十七條第一項：
傷害人之身體或健康者，處三年以下有期徒刑，拘役或一千元以下罰金。
刑法第三百零九條第一項：
刑法第三百零九條
公然侮辱人者，處拘役或三百元以下罰金。
以強暴犯前項之罪者，處一年以下有期徒刑、拘役或五百元以下罰金。


司法院資訊處製作；財團法人民間司法改革基金會備份。
